【裁判字號】    89,自,153
【裁判日期】    890523
【裁判案由】    詐欺
【裁判全文】
臺灣高雄地方法院刑事判決                          八十九年度自字第一五三號
    自  訴  人  丁○○
                丙○○○
    被      告  甲○○
                乙○○
右列被告因詐欺案件，經自訴人提起自訴，本院判決如左：
    主  文
甲○○、乙○○均無罪。
    理  由
一、自訴意旨略以：被告甲○○、乙○○係父子關係，從事「香」之販售生意，而自
    訴人丙○○○、丁○○係母子關係，從事製香生意，雙方互有生意往來，嗣於八
    十八年間，因自訴人丙○○○之夫、丁○○之父死亡後，尚有部分債務未償，被
    告乃向自訴人提議將製香機器搬到大寮，雙方合夥經營，自訴人原先並未同意，
    後來則以被告須代自訴人清償積欠吳明輝之新臺幣（下同）三十萬元之債務，且
    由自訴人丁○○負責經營工廠，則同意合夥經營，詎被告自始即具詐欺意圖，佯
    稱同意上開條件，且以被告乙○○名義簽發面額共三十三萬一千四百五十元之支
    票共七張（如附表所示），交由自訴人轉交予吳明輝償債，即將自訴人所有的製
    香機器搬走，詎經吳明輝於八十八年七月十五日提示結果，均遭退票，且係拒絕
    往來戶，而自訴人丁○○前往工廠工作竟遭趕出，自訴人向被告索討機器，亦遭
    拒絕，至此自訴人始知受騙，因認被告涉刑法第三百三十九條第一項之詐欺取財
    罪嫌。
二、按犯罪事實應依證據認定之，無證據不得推定其犯罪事實；不能證明被告犯罪者
    ，應諭知無罪之判決，刑事訴訟法第一百五十四條、第三百零一條第一項分別定
    有明文。而刑事訴訟法上所謂認定犯罪事實之證據，係指足以認定被告確有犯罪
    行為之積極證據而言，如未能發現相當證據或證據不足以證明，自不能以推測或
    擬制之方法，以為裁判基礎，最高法院分別著有二十九年上字第三一○五號及四
    十年台上字第八六號判例；又認定不利於被告之事實，須依積極證據，苟積極證
    據不足為不利被告之認定時，即應為有利於被告之認定，更不必有何有利之證據
    （最高法院三十年上字第八一六號判例參照）。次按刑法第三百三十九條第一項
    詐欺罪之成立，以意圖為自己或第三人不法所有，以詐術使人將本人或第三人之
    物交付為要件。所謂以詐術使人交付，必須被詐欺人因其詐術而陷於錯誤，若其
    所用方法，不能認為詐術，亦不致使人陷於錯誤，即不構成該罪（最高法院四十
    六年臺上字第二六○號判例參照）。
三、訊之被告甲○○固坦承有於右揭時地同意代為清償自訴人積欠吳明輝之三十多萬
    元債務及聘請自訴人丁○○至工廠工作，且確有簽發被告乙○○名義之支票七張
    共三十餘萬元交予吳明輝，該等支票嗣後未獲兌付等事實，惟堅決否認有詐欺犯
    行，辯稱：伊與自訴人並無合夥經營事業情事，而是伊之福德製香廠與自訴人丙○○○擔任負責人之千勝企業有限公司間，因自訴人丙○○○欠伊一百三十餘萬
    元貨款而無力償還，雙方乃同意以機器抵償之交易，伊亦因此高估機器，並承擔
    自訴人丙○○○積欠吳明輝之三十餘萬元債務，而交付以乙○○名義簽發之支票
    七張共三十三萬一千四百五十元，又聘請自訴人丁○○前往工廠工作三、四個月
    ，嗣因週轉不靈才退票，惟退票後，伊即於八十八年九月間邀自訴人丙○○○、
    吳明輝至工廠協商善後事宜，並達成將其中一台機器扣除折舊後交吳明輝抵債之
    協議，詎自訴人丙○○○、吳明輝事後均反悔，不願以機器抵償該債務，本件交
    易與自訴人丁○○毫無關係等語。而訊之被告乙○○則堅決否認有詐欺犯行，辯
    稱：上開支票雖係以伊名義簽發，然該等支票係伊授權由伊父即被告甲○○使用
    ，伊並未參與右揭交易，對該等事實完全不知悉等語。
四、經查：
  （一）自訴人丙○○○將其所有之製香機器搬交被告甲○○使用，係因雙方協議被
        告甲○○須負擔自訴人丙○○○積欠吳明輝之三十餘萬元債務，且須聘請自
        訴人丁○○至其工廠工作等情，已據被告甲○○、自訴人丙○○○分別供明
        、陳明在卷，而被告甲○○於搬走自訴人所有之製香機器後，確有交付以被
        告乙○○名義簽發之如附表所示之支票予自訴人丙○○○，再由自訴人轉交
        予吳明輝以償還債務一節，亦經被告甲○○供承在卷，核與自訴人丙○○○
        、證人吳明輝所述情節相符，並有自訴人所提出之如附表所示之支票七張附
        卷可稽。至如附表所示之支票經證人吳明輝、自訴人丙○○○提示部分後發
        現退票及遭拒絕往來，固亦經自訴人丙○○○、證人吳明輝分別陳明、證述
        綦詳，且為被告甲○○所坦認，並有退票理由單三紙在卷可資佐證，惟被告
        甲○○供稱其於該等支票退票後，即聯絡證人吳明輝、自訴人丙○○○進行
        協調，已據證人吳明輝於本院審理時證述：「我是自訴人的債權人，他們向
        我買貨，迄今未還，被告與自訴人間的事情，我不清楚，我沒有與甲○○聯
        絡過，都是丙○○○告訴我，要由甲○○清償這筆債務，我有同意，同意後
        ，甲○○他有開他子乙○○的支票給我，但第壹張就跳票了，後來我就沒有
        再軋進去，我直接將票拿給丙○○○要求他處理，有一次，在跳票後甲○○
        有打電話給我要協調債務，是在他店內，我有參加，協議說有一部機器要給
        我，我以市價十五萬左右買入，剩餘的十八萬多由丙○○○給我，那天丙○○○也在，但丁○○不在，丙○○○他同意這方案，但說要問他兒子，後來
        甲○○也沒有將機器交給我，這件事就不了了之了，只知道他們雙方之後有
        再協調，但我不了解情形，迄今尚未解決」等語甚明（見本院八十九年五月
        九日審判筆錄），且被告甲○○、自訴人丙○○○、證人吳明輝有進行協調
        一事，亦據證人即被告甲○○所聘僱之店員李林春琴敘述明明確（見本院八
        十九年五月九日審判筆錄），足徵被告甲○○雖因如附表所示之支票遭退票
        、拒絕往來，而未能代償自訴人丙○○○積欠證人吳明輝之債務，惟被告甲○○亦有尋求解決之途，並未置之不理，苟被告甲○○自始即無意履行與自
        訴人丙○○○間之協議，應無於如附表所示之支票退票、拒絕往來後，仍聯
        絡證人吳明輝進行協調之必要，是被告甲○○辯稱伊係因事後週轉不靈，支
        票才跳票等語，非無可採。再參以自訴人丙○○○陳稱：「確實於八十八年
        七月份，與吳明輝協調，以機器估款三十多萬元交吳明輝抵債，當時被告的
        員工李林春琴在場，當時自訴人丁○○不答應」等語（見本院八十九年四月
        十八日審判筆錄），可知該次協議未成立，係因自訴人丁○○不同意，而非
        被告甲○○延不處理，是如附表所示之支票遭退票、拒絕往來，固足證明被
        告延未給付，然尚無從以此推論其於與自訴人丙○○○協議搬走機器之初，
        即有施用詐術，使自訴人丙○○○陷於錯誤而交付製香機器之事實。
  （二）又被告甲○○供稱確有聘僱自訴人丁○○前往工廠工作三、四個月一節，亦
        為自訴人丁○○所不爭執（見本院八十九年三月三十日審判筆錄），自訴人
        雖主張其當初與被告協議之條件，是由自訴人丁○○負責經營製香部門，而
        非僅聘僱前往工作云云，然被告甲○○與自訴人丙○○○間之上開協議究係
        基於債權債務關係或合夥經營工廠關係而產生，本即有所爭執，況自訴人亦
        不爭執有積欠被告甲○○貨款（見本院八十九年三月三十日審判筆錄），且
        其亦自承：「他後來也跟我說我欠他一百多萬，我也嚇一跳」、「經我事後
        核算，並不符合」等語（見本院八十九年三月三十日審判筆錄），顯見被告
        確有向其提及其積欠一百餘萬元情事，縱被告核算有誤，然其既有此認定，
        則認上開協議是基於雙方間之債權債務關係所產生，自無不符常理之情，又
        縱雙方上開協議條件確係由自訴人丁○○負責經營製香部門，則亦僅是被告
        未依約履行之民事契約不履行糾葛，要難憑此遽認被告於協議之初，即有不
        法所有之意圖。
  （三）而被告乙○○雖係如附表所示支票之發票人，惟該等支票係伊授權由伊父即
        被告甲○○使用之情，已據其供明在卷，核與被告甲○○所述相符，而衡之
        一般商業習慣，亦非無將支票交由他人使用之情，況被告甲○○、乙○○辯
        稱被告乙○○並未參與上開被告甲○○與自訴人丙○○○間之協議等語，亦
        經自訴人丙○○○陳稱：「此事應與被告乙○○無關，他只是發票人」等語
        甚明（見本院八十九年三月三十日審判筆錄），足認被告乙○○確未曾參與
        上開協議，自無從推認其有施用任何詐術之情。
  （四）至被告雖辯稱上開協議係被告甲○○與自訴人丙○○○間所為，要與自訴人
        丁○○無涉，而認自訴人丁○○非被害人，不得提起自訴云云，惟查，縱被
        告甲○○與自訴人丙○○○就自訴人丁○○係前往任職或負責經營製香部門
        有所爭執，惟雙方就被告甲○○須聘請自訴人丁○○在其製香工廠工作一節
        ，則據其二人分別供明、陳明在卷，自訴人既認其同意並任被告搬走其所有
        之製香機器，係出於被告詐欺所致，則如該詐欺罪行成立，自訴人丁○○難
        謂非該詐欺犯行之被害人，是被告此部分所辯，尚無可採，亦附此敘明。
  （五）被告甲○○與自訴人丙○○○達成上開協議後，不僅未能代自訴人清償證人
        吳明輝之債務，且又僅聘請自訴人丁○○前往工作三、四個月，惟債務人未
        依債務本旨履行給付者，依一般社會經驗而言，原因非一，其因不可歸責之
        事由無法給付，或因合法主張抗辯事由而拒絕給付，甚至債之關係成立後，
        始行惡意遲延給付，皆有可能，非必出於自始無意給付之詐欺犯罪一端，尚
        難以單純債務不履行之狀態，即推定其自始即有不法所有之意圖，且係施用
        詐術，逕認應以詐欺罪責相繩。此外，復查無其他積極證據，足資證明被告
        甲○○、乙○○確有本件詐欺犯行，自屬不能證明犯罪，應為無罪之諭知。
據上論斷，應依刑事訴訟法第三百四十三條、第三百零一條第一項，判決如主文。
中      華      民      國    八十九    年     五      月    二十三     日
                                  臺灣高雄地方法院刑事庭
                                      法  官  李麗珠
右正本證明與原本無異。
如不服本判決，應於判決送達後十日內，向本院提出上訴狀。
                                      書記官  簡鴻雅
中      華      民      國    八十九    年     五      月    二十四     日
附表：
┌──┬───┬─────────┬─────────┬────────┐
│編號│發票人│  支  票  號  碼  │到期日（民國）    │面額（新臺幣）  │
├──┼───┼─────────┼─────────┼────────┤
│一  │乙○○│  FA0000000│八十八年七月十五日│參萬壹仟肆佰伍拾│
│    │      │                  │                  │元              │
├──┼───┼─────────┼─────────┼────────┤
│二  │乙○○│  FA0000000│八十八年八月十五日│伍萬元          │
├──┼───┼─────────┼─────────┼────────┤
│三  │乙○○│  FA0000000│八十八年九月十五日│伍萬元        │
├──┼───┼─────────┼─────────┼────────┤
│四  │乙○○│  FA0000000│八十八年十月十五日│伍萬元          │
├──┼───┼─────────┼─────────┼────────┤
│五  │乙○○│  FA0000000│八十八年十一月十五│伍萬元          │
│    │      │                  │日                │                │
├──┼───┼─────────┼─────────┼────────┤
│六  │乙○○│  FA0000000│八十八年十二月十五│伍萬元          │
│    │      │                  │日                │                │
├──┼───┼─────────┼─────────┼────────┤
│七  │乙○○│  FA0000000│八十九年一月十五日│伍萬元          │
└──┴───┴─────────┴─────────┴────────┘


司法院資訊處製作；財團法人民間司法改革基金會備份。
